【裁判字號】    98,判,737
【裁判日期】    980709
【裁判案由】    綜合所得稅
【裁判全文】
最  高  行  政  法  院  判  決
                                       98年度判字第737號
上  訴  人  甲○○
被 上訴 人  財政部臺灣省南區國稅局
代  表  人  邱政茂
上列當事人間綜合所得稅事件，上訴人對於中華民國96年8月31
日高雄高等行政法院96年度簡字第275號判決，提起上訴，本院
判決如下：
    主  文
原判決廢棄。
訴願決定及原處分（包括復查決定）均撤銷。
第一審及上訴審訴訟費用均由被上訴人負擔。
    理  由
一、本件上訴人在原審起訴主張：上訴人民國93年度綜合所得稅
    結算申報，已如實申報上訴人與胞弟陳永富所共有，坐落屏
    東市○○里○○路295號房屋（下稱系爭房屋，上訴人持分
    1/2）之營利所得（即租賃所得）新臺幣（下同）42,000元
    ，並無短漏報情事，該房屋亦不符合所得稅法第14條第1項
    第5類第4款之規定，被上訴人參照當地一般租金標準核算租
    賃收入578,831元，減除43％必要損耗及費用，核定上訴人
    之租賃所得329,933元，併課當年度綜合所得稅，自有重複
    核課租賃所得之違誤，爰請判決將訴願決定及原處分（含復
    查決定）均撤銷。
二、被上訴人則以：上訴人與陳永富共同將系爭房屋借予「陳永
    富」商號經營不動產租賃業，出租他人使用，除核定該商號
    營利所得外，仍應核課上訴人及陳永富個人將系爭房屋借予
    「陳永富」商號之租賃所得。況且「陳永富」商號經營不動
    產租賃業之營利所得與上訴人將系爭房屋（應有部分1/2）
    借予「陳永富」商號之個人租賃所得，兩者課稅主體及核課
    原因不相同，並無重複核課之情形等語，資為抗辯。
三、原審判決駁回上訴人之訴，係以：系爭房屋係上訴人與其弟
    陳永富分別共有，應有部分各1/2，其2人於83年間以「陳永
    富」商號向屏東縣稅捐稽徵處辦理營業登記，登記資本額5,
    000元，營業項目為不動產租賃業；91年間上訴人復與陳永
    富向屏東縣政府申辦營利事業登記證，登記資本額3,000元
    （合夥人登記出資金額各1,500元），營業項目則為辦公大
    樓出租業，此有各該申請書、屏東縣稅捐稽徵處營利事業設
    立登記查簽表及該處核准「陳永富」商號設籍課稅之函文附
    卷可稽。依民法第667條、第668條、第682條第1項、第689
    條第1項規定及參照最高法院47年台上字第1889號、57年台
    上字第3244號、37年上字第6987號判例意旨可知，合夥於私
    法上雖非法人，但具有強烈公同共有的團體性；而合夥財產
    乃其於合夥目的下所集合之權利義務之總體，為特別財產，
    並與各合夥人之一般私產有所區別。再者，租稅法上權利能
    力與私法上之權利能力不以一致為必要；私法上有權利能力
    之主體，通常在稅法上具有權利能力，然私法上無權利能力
    之組織體，在稅法上仍可具有權利能力，得以之為納稅義務
    人，合夥商號即屬其例。是關於「陳永富」商號不僅其合夥
    財產與陳永富及上訴人個人財產間有別，且該商號於稅法上
    乃係有別於個人之另一權利主體，二者非可混為一談。系爭
    房屋係上訴人與陳永富各以1/2之比例分別共有，不僅與合
    夥財產應屬公同共有之情形有別；且系爭房屋93年度房屋稅
    之課稅現值高達4,334,900元，論其價值較諸上訴人與陳永
    富對「陳永富」商號之出資額，顯然不成比例，足見上訴人
    及陳永富並未將系爭房屋作為對於「陳永富」商號之出資額
    ，系爭房屋即非「陳永富」商號之合夥財產，自堪認定。又
    按所得稅法第14條第1項第5類第4款之規定，係在防杜所有
    權人藉無償供他人使用，遂行其規避稅負為其立法目的，同
    法施行細則並將本人、配偶及直系親屬排除在他人之外。依
    財政部75年10月22日台財稅第7528632號函釋，執行業務者
    或獨資資本主將自有之房屋提供本人或獨資事業使用，無此
    條所欲防杜之規避稅負之情形存在，故無須設算租賃收入。
    惟系爭房屋並非「陳永富」商號之合夥財產，而係獨立於合
    夥財產之外而屬於上訴人與陳永富之私產，本件自應認系爭
    房屋除上訴人及陳永富提供予「陳永富」商號自用部分外，
    其餘將系爭房屋之第1樓至第5樓提供「陳永富」商號並以該
    商號名義對外出租，雙方又非出於租賃關係，則上開樓層顯
    係上訴人與陳永富借予「陳永富」商號供該商號出租予他人
    使用，核與財政部上開函釋所稱之情形有間，亦與所得稅法
    施行細則第16條第2項所規定供本人、配偶及直系親屬使用
    之情形不同。被上訴人依所得稅法第14條第1項第5類第4款
    規定，就系爭房屋1樓至5樓按上訴人所有權應有部分1/2借
    予「陳永富」商號使用部分，按當地一般租金標準設算上訴
    人租金收入，核定上訴人租賃收入，於法並無不合等語，為
    其判決之論據。
四、本院查：(一)、按對於適用簡易程序之裁判提起上訴或抗告，
    須經本院許可，且該許可以訴訟事件所涉及之法律見解具有
    原則性者為限，行政訴訟法第235條定有明文。所謂訴訟事
    件所涉及之法律見解具有原則性，係指該事件所涉及之法律
    問題意義重大，有加以闡釋之必要而言。上訴人主張依財政
    部81年9月7日台財稅第810824816號函釋，其扣除合夥商號
    自己出資比例後，已無多餘房屋可供其他合夥人使用，自不
    得再計算其租賃收入，原核定依所得稅法第14條第1項第5類
    第4款規定，就系爭房屋設算上訴人租金收入，有違上開函
    釋意旨等語，應認本訴訟事件所涉及之法律見解具有原則性
    ，上訴人提起上訴，應予准許，合先敘明。(二)、次按涉及租
    稅事項之法律，其解釋應本於租稅法律主義之精神，依各該
    法律之立法目的，衡酌經濟上之意義及實質課稅之公平原則
    為之，觀之司法院釋字第420號解釋自明。財政部81年9月7
    日台財稅第810824816號函釋：「執行業務者或合夥人將其
    所有之房屋借與聯合事務所或合夥事業使用，依照所得稅法
    第14條第1項第5類第4款及同法施行細則第16條第2項規定，
    應先減除其自用部分後，就該房屋供其他執行業務者或其他
    合夥人使用部分計算房屋所有人之租賃收入。至上述所稱『
    自用部分』，稽徵機關得以其出資比例或約定分配盈餘之比
    例認定。」上開函釋係財政部依所得稅法第14條所發布之解
    釋函令，認為合夥人將其所有之房屋借與合夥事業使用，僅
    就該合夥人非自用部分，設算租賃收入，乃衡酌其經濟上之
    意義，認為合夥人將自己財產借與合夥事業使用，不可能就
    其居於合夥身分自用部分，由自己向自己收取租金。因此，
    僅就實質上屬於合夥人可以收取而未收取之租金，即合夥人
    非自用部分，參照當地一般租金情況計算租賃收入，併入當
    年度綜合所得額課稅，符合個人綜合所得稅之課徵係以收付
    實現為原則及實質課稅之公平原則，是財政部上開函釋核與
    所得稅法第14條第1項第5類第4款及同法施行細則第16條第2
    項規定無違，應予適用。又按所得稅法第7條第1項規定：「
    本法稱人，係指自然人及法人。本法稱個人，係指自然人。
    ．．．」同法施行細則第16條第2項規定：「本法第14條第1
    項第5類第4款所稱他人，指本人、配偶及直系親屬以外之個
    人或法人。」依此規定，同法第14條第1項第5類第4款所稱
    「將財產借與他人使用，除經查明確係無償且非供營業或執
    行業務者使用外，應參照當地一般租金情況，計算租賃收入
    ，繳納所得稅」，已將自己之財產借與獨資事業或借與他人
    合夥之事業使用，就其「自己獨資或合夥自用」（獨資或合
    夥不屬於自然人及法人）部分，排除在「將財產借與他人使
    用」之外。本件依原審所認定之事實，系爭房屋係上訴人與
    其弟陳永富分別共有，應有部分各1/2，其2人將系爭房屋第
    1樓至第5樓借予其2人合夥（合夥登記之出資額各1/2）之「
    陳永富」商號使用，則依財政部上開函釋，合夥人將其所有
    之房屋借與合夥事業使用，其中「合夥自用」部分，尚與將
    財產借與他人使用之情形有別，且實質上各合夥人自用（各
    自出資比例）部分，實際上亦不可能向他方合夥人收取任何
    租金，此部分自無適用所得稅法第14條第1項第5類第4款規
    定參照當地一般租金情況計算租賃收入之餘地。被上訴人未
    適用財政部81年9月7日台財稅第810824816號函釋，遽為不
    利於上訴人之原處分，已有判決不適用法規之違誤。訴願決
    定予以維持，原判決並就上訴人之訴予以駁回，均屬有誤。
    上訴意旨求予廢棄，為有理由。又因本件事實已明確，爰由
    本院自為判決將原判決廢棄，並將該訴願決定及原處分（含
    復查決定）一併撤銷。
五、據上論結，本件上訴為有理由，爰依行政訴訟法第256條第1
    項、第259條第1款、第98條第1項前段，判決如主文。
中    華    民    國    98    年    7     月    9     日
                    最高行政法院第二庭
                        審判長法官  鍾  耀  光
                              法官  黃  淑  玲
                              法官  吳  慧  娟
                              法官  王  德  麟
                              法官  黃  清  光
以  上  正  本  證  明  與  原  本  無  異
中    華    民    國    98    年    7     月    13    日
                              書記官  黃  淑  櫻


司法院資訊處製作；財團法人民間司法改革基金會備份。
